臺灣高等法院臺中分院刑事判決　　　 96年度交上易字第471號
上　訴　人
即　被　告　甲○○
上列上訴人因過失傷害案件，不服臺灣彰化地方法院95年度交易
字第227號中華民國96年1月24日第一審判決（起訴案號：臺灣彰
化地方法院檢察署95年度調偵字第 139號），提起上訴，本院判
決如下：
    主  文
上訴駁回。
    犯罪事實
一、甲○○於民國（下同）94年9月4日下午 3時47分左右，駕駛
    牌照號碼 PG-9513號自小客車，沿台八線公路由東向西方向
    行駛，途經該公路151公里又200公尺處（未劃有分向線），
    本應注意汽車駕駛人行駛時應注意車前狀況，隨時採取必要
    之安全措施，且行駛在未劃有分向標線標線之道路，應靠右
    行駛，並注意前方來車及行人，以避免危險之發生，會車時
    ，應減速慢行，保持二車相互間隔不得少於半公尺，而依當
    時天候晴、路面乾燥、無缺陷、視距良好等狀況，並無任何
    不能注意之情形，竟於乙○○駕駛牌照號碼 EZ-4516號自用
    小客車由對向駛來之際，在乙○○已極盡閃避能事，將汽車
    駛至道路最右側，甲○○竟疏於注意對向由乙○○駕駛之汽
    車已駛近相會，非但未靠右行駛，保持安全間隔以通過，反
    偏向道路左側行駛，致所駕之汽車左前車頭撞擊乙○○所駕
    駛汽車之左側，造成乙○○受有外傷性頸椎椎間盤突出併神
    經壓迫、腰椎椎間盤突出併神經壓迫等傷害。嗣經路人報警
    ，甲○○於員警到場處理時，當場表明係交通事故肇事者，
    自首而接受裁判。
二、案經乙○○訴請臺灣彰化地方法院檢察署檢察官偵查起訴。
    理  由
一、按被告以外之人於審判外之言詞或書面陳述，除法律有規定
    者外，不得作為證據。除顯有不可信之情況外，公務員職務
    上製作之紀錄文書、證明文書，以及從事業務之人於業務上
    或通常業務過程所須製作之紀錄文書、證明文書，亦得為證
    據。依刑事訴訟法第159條第1項、第159條之4第1款、第2款
    分別定有明文。本件道路交通事故現場圖、道路交通事故調
    查報告表(一)、(二)、花蓮縣警察局新城分局交通事故談話紀錄
    表各 1紙，均係警員依其所見在職務上製作之紀錄文書，且
    無顯不可信之情況，依上開法條之規定，得採為認定本件犯
    罪事實所憑之證據。上訴人於原審之選任辯護人雖爭執花蓮
    縣警察局新城分局95年 5月10日函附之道路交通事故現場圖
    係員警事後所製作，係傳聞證據，無證據能力，稽之上開現
    場圖與本件交通事故發生當日所製作之現場圖並無不符之情
    形，僅將原製作之現場圖重新標繪註記清晰精確，二者之內
    容並無差異，乃由前往現場處理事故之員警依其所見，在職
    務上製作之紀錄文書，依法自為本案證據。
二、上開事實，訊據上訴人即被告甲○○（以下簡稱被告）於94
    年9月4日警詢時陳稱：「（肇事當時行車速率多少？）35公
    里/小時」「我駕自小客車PG-9513由東往西方向，上坡傾斜
    的彎路，當時我行經肇事地點時正好對向有一部機車超越對
    向自小客車左側，因為我的車子比較高，視線不良，而撞上
    對向由西向東之自小客車車號 EZ-4516號」、「因道路有點
    傾斜且又是上坡道，沒看到對方來車所以不知道危險距離多
    遠，未採取任何反應措施」、「（對方車上有無人員受傷？
    受傷部位及傷勢如何？）對方右手無法使力左胸有點不舒服
    ，左腳關節有點不舒服，無明顯外傷」等語。於95年3月2日
    檢察官偵訊時陳稱：「（車速為何？）小於30，當時是上坡
    」、「（有無靠右行駛？）右方有落石，我無法靠右行駛，
    又是颱風季，我怕落石擊中」、「我未看見告訴人車子就撞
    上了。」。於原審審理時陳稱：該處路面有落石，伊有避開
    危險路段之權利，且伊係上坡車，依規定下坡車應讓上坡車
    ，伊係有路權之車輛，並無任何過失，本件交通事故係因對
    方車速太快造成的，且告訴人本身即因退化而有頸椎、腰椎
    之病症，並非伊所造成云云。於本院審理時，仍未坦承其就
    上開行車過失傷害之犯行，辯稱：被告當時係為迴避落石及
    木塊，始撞上告訴人之汽車，且該路段之速限為30公里，臺
    灣省花東區車輛行車事故鑑定委員會及臺灣省車輛行車事故
    覆議鑑定委員會認定為40公里以下有誤，告訴人當時之行車
    時速為35公里，亦與有過失，且告訴人診斷書所載之傷勢，
    不可能於同一次車禍中造成，且腰椎部分亦未記載係外傷性
    傷害，難認係車禍所造成，財團法人佛教慈濟綜合醫院（以
    下簡稱慈濟醫院）函載之病情說明仍有疑義，本件關於雙方
    過失之比例及告訴人之傷勢原因，均不明確，應再送鑑定等
    語。
三、經查：(一)肇事當時，被告係駕駛牌照號碼 PG-9513號自小客
    車，沿台八線公路由東向西方向行駛，而告訴人則駕駛牌照
    號碼 EZ-4516號自用小客車反向行駛，而肇事地點即台八線
    公路151公里又200公尺處，為未劃有分向線道路，其路面寬
    度6.8公尺，撞擊點距道路北側路面邊緣線約4.8公尺，距南
    側路面邊緣線約 2公尺，撞擊後，告訴人所駕汽車受有車頭
    左前側凹損、車頭燈破裂、引擎蓋凹陷掀起，保險桿斷裂脫
    落等損壞（據告訴人陳稱左前、後車門均無法打開），而被
    告之汽車左前車頭保險桿損壞（據被告陳稱卡住左前輪，影
    響轉動）、左前大燈破損等損壞；告訴人汽車往後倒退（左
    前輪距撞擊點距離為 2.2公尺），倒退後，其汽車右側前、
    後輪距道路南側護欄各僅剩 0.56公尺（56公分）及0.4公尺
    （40公分），而左側前、後輪距北側路面邊緣線各為 5.6公
    尺及 5.9公尺；被告之汽車前輪則轉向左前方，而肇事時間
    約在下午 3時47分左右，當時之天候晴、路面乾燥、無缺陷
    、視距良好等狀況，並無任何不能注意之情形等事實，有警
    製道路交通事故調查報告表(一)(二)、現場圖、交通事故談話紀
    錄表、現場相片附卷可稽（各見95年度調偵字第 139號偵查
    卷第25-26頁、第24頁、第27頁、第30-33頁、95年度他字第
     463號偵查卷第18頁）附卷可據。(二)稽之上揭警製道路交通
    事故調查報告表及現場圖，復參照95年度他字第 463號偵查
    卷第10頁、第18頁及原審卷第74頁所附肇事後車況變動前之
    現場照片所示，明顯可見告訴人之汽車已緊依道路南側邊緣
    線，車身亦迫近道路南側懸崖護欄，而被告所駕之汽車則前
    輪轉向左方，不由寬達 4.8公尺之北側道面通過，反越過中
    線，偏向西南方，斜向朝告訴人汽車左前側車頭衝撞，導致
    告訴人之引擎蓋向右後方凹陷等情。再參之被告於警詢時已
    陳稱：其當時行經肇事地點時正好對向有一部機車超越對向
    自小客車左側，因為我的車子比較高，視線不良，而撞上對
    向由西向東之告訴人所駕駛之汽車，因道路有點傾斜且又是
    上坡道，沒看到對方來車所以不知道危險距離多遠，未採取
    任何反應措施等語；於原審審理時復陳稱：當時其係上坡不
    可能將腳放在煞車上，係踩油門等語明確在卷。而告訴人於
    警詢時則陳稱：而告訴人於警詢時則陳稱：「我駕駛自小客
    車 EZ-4516由西往東方向，下坡傾斜的彎路，當時我出隧道
    行經肇事地點時正好對向由東向西有一部吉普車車號PG－95
    13號向我開過來然後沒有減速，而我沒地方閃躲，我只好剎
    車停在肇事地點，讓他撞上」、「當我看到他距離我約20公
    尺左右，突然偏往我這方向，沒地方閃躲，我只好剎車讓他
    撞上」等語。核之告訴人汽車受衝撞後退，路面尚遺有煞車
    痕（見95年度調偵字第 139號偵查卷第32頁、原審卷第74頁
    被告提出之照片），且引擎蓋向右後方凹陷之情況，堪認告
    訴人於警詢時所述：被告未減速向其汽車衝撞，其無法閃躲
    ，乃煞車讓由被告汽車衝撞乙節屬實可採。(三)揆之上開事證
    情況，堪認本件交通事故發生之際，告訴人於肇事前即已發
    現被告自對向駛來，並依其行駛方向，極盡所能，將汽車閃
    避至道路最右側（南側）路緣，而被告則疏未注意前方告訴
    人所駕駛之汽車，未減速以保持安全間隔以會車，而越過道
    路中線，衝向告訴人之汽車，要屬無疑。(四)被告雖辯稱：肇
    事路段速限為30公里，而告訴人於警詢時已自承其當時行車
    時速為35公里，顯然告訴人行車超速，對本件交通事故之發
    生，亦與有過失，且被告係為迴避路面之落石及木塊，始不
    得已偏左行駛云云。然查：告訴人行車至肇事地點前，見被
    告駕車偏左直衝而來，即將汽車煞停於道路南側邊緣，已如
    前述，則告訴人先前之行車速度多少，自與本案交通事故之
    發生無關。再稽之卷附照片，肇事當天之路面情況，僅北側
    路緣線外附近，有些許木塊土石，但邊緣線內並無任何障礙
    物，足以影響車輛安全通過（見95年度調偵字第 139號偵查
    卷第30頁），況被告於警詢時已供明：由於肇事前未發覺對
    向告訴人之來車，而肇致本件交通事故等語在卷，是其事後
    以上開情詞置辯，顯係卸責之詞，委難採取。再被告於原審
    審理時曾辯稱伊係上坡車，依規定下坡車應讓上坡車，伊係
    有路權之車輛云云。但前開肇事路段之路寬 6.8公尺可供二
    車雙向通行，並非屬「峻狹坡路」，自無道路交通規則第10
    0 條關於峻狹坡路交會時，下坡車應停車讓上坡車先行駛過
    之適用。反之，若被告所辯屬實，依同條之規定，被告為靠
    山壁之車輛，應讓道路外緣車輛優先通過，被告更有停讓對
    向車輛優先通過之義務，是被告上開辯解，亦屬無稽。(五)按
    汽車駕駛人行駛時應注意車前狀況，隨時採取必要之安全措
    施，且行駛在未劃有分向標線標線之道路，應靠右行駛，並
    注意前方來車及行人，以避免危險之發生，會車時，應減速
    慢行，保持二車相互間隔不得少於半公尺，道路交通安全規
    則第94條第3項、第95條第1項、第100條第 1款、第5款分別
    定有明文。查被告駕駛汽車行駛於道路上，自應遵守上開道
    路交通安全規則之規定，其於天候、路況及視距均良好之情
    況，並無不能注意之情事，駕駛汽車行經肇事地點，遇告訴
    人駕駛汽車由對向駛來之際，在告訴人已極盡所能，將所駕
    汽車閃避靠道路最右側路緣時，被告駕駛汽車竟未遵守上開
    行車義務，疏於注意車前狀況，非但未減速靠右行駛，保持
    安全間隔以通過，反越過中線，偏向道路左側（南側）行駛
    ，致所駕汽車左前車頭衝撞告訴人所駕汽車左側，因此肇致
    本件交通事故，自應負全部過失責任。況本件交通事故經囑
    託臺灣省花東區車輛行車事故鑑定委員會鑑定，復經送臺灣
    省車輛行車事故覆議鑑定委員會覆議結果，皆認被告行經未
    劃標線之彎道、坡路，未靠右行駛（偏左行駛）為肇事原因
    ，告訴人駕駛自小客車無肇事因素，有卷附臺灣省花東區車
    輛行車事故鑑定委員會花東鑑字第0956101338函覆鑑定意見
    書及臺灣省車輛行車事故覆議鑑定委員會府覆議字第095010
    0676號覆函可參。本件交通事故之過失責任歸屬，事證已臻
    明確，自無再依被告之聲請，囑託其他機構鑑定之必要。
四、次查：告訴人因被告行車過失行為，致受有外傷性頸椎椎間
    盤突出併神經壓迫、腰椎椎間盤突出併神經壓迫等傷害，已
    據提出慈濟醫院94年 9月17日診斷證明書為證，被告雖質疑
    告訴人上開傷害並非因受衝撞所造成云云。惟參之告訴人於
    肇事後即呈現右手無法使力之症狀，已據被告與告訴人於警
    詢時陳明在卷。再告訴人於肇事當日22時36分即至慈濟醫院
    就診，而於次日住院進行手術治療，迄95年 9月14日出院，
    告訴人所受之上開傷勢係受外力造成，並經該醫院磁振造影
    診斷為脊髓損傷及神經壓迫等情，有慈濟醫院出具之94年 9
    月17日診斷證明書、95年12月13日（95）慈醫文字第003251
    號函附病情說明書及告訴人就診之急診檢傷護理評估紀綠表
    、病歷資料等件影本可考。堪認告訴人確因被告行車過失致
    受上開傷害，且所受之傷害與被告之過失行為間，具有相當
    因果關係無訛。被告上開質疑不能採憑，請求再送鑑定，核
    無必要。綜上所述，本案被告行車過失致告訴人受傷害之犯
    行，事證明確，足以認定，自應依法論科。
五、查被告行為後，刑法業已於95年7月1日修正施行，其中：(一)
    修正後刑法第2條第1項規定，已將新舊法律適用之「從新從
    輕」原則，改採「從舊從輕」原則，而此規定僅係規範行為
    後法律變更所生新舊法律比較適用之準據法，並非實體刑罰
    法律，自不生行為後法律變更之比較適用之問題，應逕行適
    用新法第2條第1項之規定，為「從舊從輕」之比較。(二)刑法
    第284條之過失傷害罪，罰金刑部分係處銀元500元以下罰金
    ，依修正後刑法施行法增訂第1條之1之規定：「中華民國九
    十四年一月七日刑法修正施行後，刑法分則編所定罰金之貨
    幣單位為新臺幣。」「九十四年一月七日刑法修正時，刑法
    分則編未修正之條文定有罰金者，自九十四年一月七日刑法
    修正施行後，就其所定數額提高為三十倍。但七十二年六月
    二十六日至九十四年一月七日新增或修正之條文，就其所定
    數額提高為三倍。」及刑法第33條第 5款修正為：「主刑之
    種類如下：‥‥五、罰金：新臺幣一千元以上，以百元計算
    之。」等規定觀之，依修正後之法律，刑法第 284條之過失
    傷害罪所得科處之罰金刑最高額為新臺幣15000元（500元乘
    以30倍）、最低額為新臺幣1000元；而依被告行為時即修正
    前刑法第33條第5款規定之罰金最低額銀元1元計算，刑法第
     284條之過失傷害罪之罰金刑之最高額為銀元5000元（因提
    高10倍）即新臺幣 15000萬元，最低額為銀元10元（因提高
    10倍）即新臺幣30元。因此，比較上述修正前、後之刑罰法
    律，自應以被告行為時即修正前刑法關於科處罰金刑之法律
    較有利於被告。(三)刑法第62條已有修正，經比較新舊刑法之
    規定，以舊刑法第62條規定應減輕其刑，較有利於被告，依
    新刑法第2條第1項前段規定，自應適用最有利於被告之修正
    前刑法第62條前段規定減輕其刑。(四)易科罰金折算標準部分
    ：修正公布施行之刑法第41條第 1項前段則規定：「犯最重
    本刑為五年以下有期徒刑以下之刑之罪，而受六個月以下有
    期徒刑或拘役之宣告者，得以新臺幣一千元、二千元或三千
    元折算一日，易科罰金。」比較修正前後之易科罰金折算標
    準，以95年7月1日修正公布施行前之規定，較有利於被告，
    則應依刑法第2條第1項前段，適用修正前刑法第41條第 1項
    前段規定，定其折算標準。(五)綜合以上比較結果，修正之法
    律未較有利於行為人，有關罪刑部分自應全部適用修正前之
    法律。
六、核被告因行車過失傷害他人之行為，係犯刑法第284條第1項
    之過失傷害罪。查被告肇事後，於到場處理之員警未發覺前
    ，即當場表明其係肇事者，已據證人即告訴人乙○○於原審
    審理時結證屬實在卷（見原審卷第 117頁），被告所為，已
    符合刑法關於自首之要件，自應依修正前刑法第62條前段規
    定減輕其刑。原審以被告罪證明確，適用刑法第284條第1項
    、修正前刑法第62條前段、第41條第 1項前段之規定，予以
    論罪科刑，並詳敘審酌被告過失傷害之情節，被害人所受之
    傷害情形、迄未賠償被害人損失暨犯後之態度等一切情狀，
    量處拘役59日，認事用法並無不合，量刑亦屬妥適，被告上
    訴否認應負全部過失責任，指摘原審判決不當，請求撤銷改
    判，核無理由，應予駁回。又被告復請求撤銷原審判決，從
    輕量刑，並宣告緩刑云云，然核之被告過失之情節及犯後之
    態度，原審量處拘役59日，難認有過重之情形，再衡之本件
    交通事故應由被告負全部過失責任，被告迄仍推諉其責，復
    未賠償告訴人之損害，並徵得其諒解，犯後亦未見悛悔之意
    ，雖據卷附臺灣高等法院被告前案紀錄表所載，其前於81年
    間因犯偽造文書案，經判處有期徒刑5月，緩刑3年後，五年
    之內未曾因故意犯罪受有期徒刑以上刑之宣告之前科紀錄，
    仍不宜宣告緩刑，始符公允。
據上論結，應依刑事訴訟法第368條，判決如主文。
本案經檢察官丙○○到庭執行職務。
中　　華　　民　　國　　96　　年　　5 　　月　　8 　　日
            刑事第三庭  審判長法　官  王  增  瑜
                              法　官  廖  柏  基
                              法　官  蔡  紹  良
上列正本證明與原本無異。
不得上訴。
                              書記官  巫  丞  晏
中　　華　　民　　國　　96　　年　　5 　　月　　8 　　日
附錄本案論罪科刑法條全文：中華民國刑法第284條第1項
因過失傷害人者，處 6 月以下有期徒刑、拘役或 5 百元以下罰
金，致重傷者，處 1 年以下有期徒刑、拘役或 5 百元以下罰金
。
